臺灣臺北地方法院民事判決　　　　　　 100年度訴字第1587號
原　　　告　詹蜀武
訴訟代理人　蕭琪男律師
被　　　告　賀水泉
上列當事人間請求返還房屋等事件，本院於民國100年5月24日言
詞辯論終結，判決如下：
    主  文
被告應將坐落臺北市○○區○○段一小段第六九六地號土地上之
建物即同小段第六四七建號、門牌號碼臺北市○○路一百號三樓
房屋遷讓返還與原告。
被告應給付原告新臺幣肆萬柒仟參佰伍拾參元及自民國一百年二
月六日起至清償日止，按年息百分之五計算之利息，並自民國一
百年二月六日起至遷讓返還前開主文第一項所示建物之日止，按
月給付原告如附表編號4所示內容計算之款項。
原告其餘之訴駁回。
訴訟費用由被告負擔。
本判決關於原告勝訴部分，就主文第1項所示者於原告以新臺幣
參拾肆萬元、就主文第2、3項所示者於原告以新臺幣伍萬元供擔
保後，得假執行。
原告其餘假執行之聲請駁回。
    事  實  及  理  由
甲、程序方面：
一、程序事項：按訴狀送達後，原告不得將原訴變更或追加他訴
    。但被告同意或擴張或減縮應受判決事項之聲明者，不在此
    限，民事訴訟法第255條第1項第1、3款定有明文。查本件原
    告起訴時，訴之聲明第 2項係請求被告給付新台幣（下同）
    300,000元及利息，嗣原告於民國 100年5月24日之言詞辯論
    期日當庭就此減縮請求被告給付135,000元及利息，此核屬
    減縮應受判決事項之聲明，依前揭規定意旨，自應准許之，
    先予敘明。
二、本件被告未於言詞辯論期日到場，核無民事訴訟法第 386條
    各款所列情形，應依原告之聲請，由其一造辯論而為判決。
乙、實體方面：
一、原告起訴主張：
（一）原告所有之坐落臺北市○○區○○段一小段第696地號土
      地上之第647建號、門牌號碼臺北市○○區○○路100號3
      樓建物（下稱系爭房屋），遭被告自97年9月間起即無權
      占用並在該處設籍迄今，雖然之前原告曾就系爭房屋與訴
      外人林滿成立買賣契約，但因故原告並未辦理移轉登記，
      亦未點交，房屋亦係交由訴外人詹素玉代為管理，並未曾
      同意交由被告使用，原告猜測或係因訴外人林滿與被告之
      養父即訴外人賀勝龍間又有轉賣系爭房屋之糾紛，致系爭
      房屋曾經被告聲請為假扣押在案，但此糾紛與原告並無關
      ，且與原告有買賣交易者亦為訴外人林滿，仍與被告無任
      何關係，被告占用系爭房屋仍無正當法律權源，為此依民
      法767條之規定，請求被告遷讓返還系爭房屋。
（二）又因被告無權占用系爭房屋，致原告受有相當於租金之損
      害，被告並因而受有利益，原告亦得依民法第179條關於
      不當得利之規定，請求被告自其占用後之97年10月19日起
      迄其遷讓返還系爭房屋之日止，返還原告相當於租金之不
      當利得，因系爭房屋之面積為9.5坪（計算式：31.4平方
      公尺×0.3 025＝9.5坪），而依591出租網所刊登之鄰近
      房屋、面積為12坪房屋之每月租金數額約為10,000元為租
      金衡量標準，原告請求就系爭房屋之租金以每月50,000元
      計算，應屬合理，關於原告所請求被告遷入後之97年10月
      19日起至本件起訴之日即100年1月18日止，其應給付之相
      當於租金之不當得利共計為135,000元（計算式：5,000元
      ×27個月＝135,000元），自本件起訴狀繕本送達被告翌
      日起，至被告遷讓返還系爭房屋之日止，被告亦應每月給
      付其50,000元之不當利得。並聲明：
      (1)被告應將系爭房屋遷讓返還原告。
      (2)被告應給付原告135,000元，及自起訴狀繕本送達翌日
        起至清償日止，按年息5%計算之利息。
      (3)被告應自本件起訴狀繕本送達被告翌日起至遷讓返還系
        爭房屋之日止，按月給付原告5,000元。
      (4)願供擔保，請准宣告假執行。
二，原告主張系爭房屋自66年10月3日迄今均為其所有，卻自97
    年9月間遭被告涉及該址並無權占用系爭房屋迄今，致原告
    無法使用系爭房屋等事實，業據其提出與所述相符之系爭房
    屋及所坐落土地之登記謄本、被告之戶籍謄本、臺北市稅捐
    稽徵處房屋稅籍證明書影本各1份為證，被告已於相當時期
    受合法之通知，而於言詞辯論期日不到場，亦未提出準備書
    狀爭執，依民事訴法第280條第3項之規定，應視同自認，自
    堪認原告上開主張為真實。因之，被告既非系爭房屋之所有
    人，復難認其有何占用系爭房屋之正當權源，原告依民法第
    767條規定，請求被告遷讓返還系爭房屋，自屬正當。
三、進而：
（一）按無法律上原因而受利益，致他人受損害者，應返還其利
      益，民法第179條前段定有明文。又於城市地方租用房屋
      之租金，以不超過土地及建築物申報總價額年息10%為限
      ，土地第97條第1項亦有明文。而土地法第97條第1項規定
      所謂之土地價額，依同法施行細則第25條之規定，係指法
      定地價而言，而土地法第148條規定土地所有權人依土地
      法所申報之地價為法定地價，故土地法第97條所謂之土地
      申報價額，即指該土地之申報地價，而在平均地權條例施
      行區域，係指土地所有人於地政機關舉辦規定地價或重新
      規定地價時之公告期間內申報之地價，未於該期間內申報
      者，以公告地價之80%為其申報地價，平均地權條例第16
      條亦規定甚明。本件如前述，被告既有無權占用系爭房屋
      之行為，自屬故意不法且已對原告就系爭房屋之財產權造
      成損害，亦屬無法律上原因而受有利益，並致原告受有損
      害，以原告遭佔用期間所受無法使用之損害，或以無權占
      有他人土地，可能獲得相當於租金之利益為社會通常之觀
      念（參見最高法院61年度臺上字第1695號民事判例意旨）
      而論，被告無權占用系爭房屋所應賠償或返還原告者，應
      得以相當於租金之方式予以計算。
（二）其次，關於原告所請求相當於租金之不當利得計算標準，
      原告雖主張依系爭房屋鄰近房屋之租金行情，謂系爭房屋
      之每月租金至少亦可達5,000元，並提出591租屋網租金查
      詢資料1份供佐，惟因系爭房屋所在區域屬土地法第97 條
      所規定之城市地方且又屬住宅用途，有系爭房屋建物登記
      謄本影本1份可參，應有土地法第97條關於城市地方房屋
      租金規定之適用，而原告所主張租金數額又已逾土地法第
      97條所規定之城市地方租用房屋租金上限額（詳如附表編
      號1至3所示），其主張以前開數額作為計算被告應賠償數
      額之依據，於法尚有未合，則就此相當於租金之損害或不
      當得利，仍應參照土地法第97條規定定之。進而，本院參
      酌系爭房屋坐落位置屬臺北市萬華區，生活機能方便，交
      通便捷，有原告所提出系爭房屋附近房屋之出租資料等供
      佐，本院依系爭房屋之坐落位置、繁榮程度、經濟用途、
      被告使用所能獲利之情形等因素，認被告無權占有系爭房
      屋而應返還之相當於租金之不當得利，按系爭房屋所坐落
      土地及建築物申報總價額之年息7%計算較為允當。是以，
      依附表編號1.所示標準計算後，關於原告所請求自97年10
      月19日起至100年1月18日止如附表編號2.、3.所示不當得
      利數額共計為47,353元（24,859元＋22,494元＝47,353元
      ），是原告在此數額內之請求，及自本件起訴狀繕本送達
      被告翌日即100年2月6日起至清償日止，按年息5%計算之
      法定遲延利息，為有理由，超過此數額之部分，則無理由
      ，應予駁回。至於原告所請求自本件起訴狀繕本送達被告
      翌日即自100年2月6日起至返還系爭房屋之日止，被告所
      應按月給付之不當得利款，則應以前述附表編號1.之標準
      為計算，並以原告所主張之每月50,000元範圍為限（即附
      表編號4.所示者）。
四、從而，原告依民法第767條所有物返還請求權等規定，請求
    被告遷讓返還系爭房屋，及依民法第179條關於不當得利之
    規定，請求被告給付47,353元及自100年2月6日起至清償日
    止，按年息5%計算之法定遲延利息，並自100年2月6日起至
    被告返還系爭房屋與原告之日止，按月給付依附表編號4所
    示內容計算之不當得利款，為有理由，應予准許之。至於原
    告關於不當得利之請求部分，逾前開數額之範圍，則無理由
    ，應予駁回。
五、本件關於原告勝訴部分，原告陳明願供擔保以代釋明，聲請
    宣告假執行，核與民事訴訟法第390條第2項規定並無不合，
    爰酌定相當擔保金額准許之。；至於原告敗訴部分，其假執
    行之聲請即失所依附，應予駁回。
六、訴訟費用負擔之依據：民事訴訟法第79條。
中    華    民    國    100    年    6    月     9    日
                  民事第七庭    法  官  林麗真
以上正本係照原本作成。
如對本判決上訴，須於判決送達後20日內向本院提出上訴狀。如
委任律師提起上訴者，應一併繳納上訴審裁判費。
中    華    民    國    100    年    6    月     9    日
                                書記官  黃靖雅
附表：（小數點以下四捨五入）
1.系爭房屋依土地法第97條規定之每月租金計算標準為：【《系
  爭土地總面積982平方公尺×原告之應有部分116/12,470×當
  年期申報地價》＋房屋現值】×7%÷12。
2.97年10月19日起至98年底：
  (1)【《982平方公尺×116/12,470×該年度申報地價（33,700
    元×80%）》+房屋現值49,200元】×7%÷12＝1,724元
  (2)1,724×（14+13/31月）＝24,859元
3.99年1月1日迄100年1月18日止：
  (1)【《982平方公尺×116/12,470×該年度申報地價（35,200
    元×80%元》+ 49,200元】×7%÷12＝1,788元
  (2)1,788×（12+18/31月）＝22,494 元
4.100年2月6日起至被告遷讓返還系爭房屋之日止，按月應給付
  原告如附表編號1所示標準所計算數額且未逾50,000元之不當
  利得。